臺灣高雄地方法院刑事判決　　　　　　　96年度易字第1417號
公　訴　人　臺灣高雄地方法院檢察署檢察官
被　　　告　甲○○
上列被告因詐欺案件，經檢察官提起公訴（96年度偵緝字第1157
號），本院判決如下：
    主  文
甲○○幫助犯詐欺取財罪，處有期徒刑月，如易科罰金，以銀
元佰元即新臺幣玖佰元折算壹日，減為有期徒刑壹月又拾伍日
，如易科罰金，以銀元佰元即新臺幣玖佰元折算壹日。
    事  實
一、甲○○因生病及要扶養幼子，缺錢花用，於預見提供自己金
    融帳戶之存摺、提款卡等給陌生人使用，有可能遭該不法份
    子非法利用，作為犯罪款項匯進提出，規避檢警機關之追緝
    ，以遂行詐欺取財之目的，竟以縱有人持其金融帳戶作為詐
    欺取財之犯罪工具，亦不違背其本意之幫助犯意，於民國95
    年6 月25日上午10時許，在高雄縣燕巢鄉○○路「玄天上帝
    廟」附近，將其申辦之中華郵政股份有限公司高雄仁武郵局
    00000000000000號帳戶之存摺、提款卡及密碼，售與姓名、
    年籍不詳之成年男子，取得新臺幣（下同）3,000 元。嗣該
    不法份子即意圖為自己不法之所有，於同年月30日上午10時
    30分許，撥打電話向乙○○佯稱：欠國稅局476 萬元之稅金
    ，必須先行匯款至上揭帳戶，否則法院會凍結財產云云。乙
    ○○不疑有他，遂聽依指示匯款25,000元進入上開甲○○所
    有之帳戶，隨即被提領一空，經乙○○發現受騙後報警處理
    ，始查悉上情。
二、案經高雄縣政府警察局移送臺灣高雄地方法院檢察署檢察官
    偵查起訴。
    理  由
壹、程序部分（本案關於證據能力之認定）：
一、按被告以外之人（包括證人、鑑定人、告訴人、被害人及共
    同被告等）於審判外之陳述雖不符刑事訴訟法第159 條之1
    至之4 等4 條之規定，而經當事人於審判程序同意作為證據
    ，法院審酌該言詞陳述或書面陳述作成時之情況，認為適當
    者，亦得為證據；當事人、代理人或辯護人於法院調查證據
    時，知有刑事訴訟法第159 條第1 項不得為證據之情形，而
    未於言詞辯論終結前聲明異議者，視為有前項之同意，同法
    第159 條之5 定有明文。立法意旨在於傳聞證據未經當事人
    之反對詰問予以核實，原則上先予排除。惟若當事人已放棄
    反對詰問權，於審判程序中表明同意該等傳聞證據可作為證
    據；或於言詞辯論終結前未聲明異議，基於尊重當事人對傳
    聞證據之處分權，及證據資料愈豐富，愈有助於真實發見之
    理念，且強化言詞辯論主義，使訴訟程序得以順暢進行，上
    開傳聞證據亦均具有證據能力。
二、經查，本件被害人乙○○於警詢中所為陳述，其性質雖屬傳
    聞證據，且查無符合同法第159 條之1 至之4 等前4 條之情
    形，然其所為之上開警詢筆錄內容，業經本院審理時予以提
    示並告以要旨，且各經檢察官及被告等人表示意見，當事人
    已知上述筆錄內容乃傳聞證據，且均未於言詞辯論終結前對
    該筆錄內容異議，依上開規定，已擬制同意其有證據能力，
    本院審酌上開筆錄作成時之情況，亦無不當取供等情形，認
    為以之作為本案之證據亦屬適當，是被害人乙○○於警詢中
    之陳述，應有證據能力。
貳、實體部分：
一、訊據被告甲○○固坦承高雄仁武郵局00000000000000號帳戶
    為其前往開立，惟矢口否認有幫助詐欺之犯行，辯稱：伊不
    知道帳戶為何不見，並未販賣或交付帳戶給他人使用云云。
    惟查：
  (一)高雄仁武郵局00000000000000號帳戶係被告前往開立等情，
    業據被告於警詢、偵訊及本院審理時坦承不諱，並有中華郵
    政股份有限公司高雄郵局95年8 月9 日函及隨函所附被告郵
    局存簿儲金帳戶立帳申請書、被告身分證及交易資料等1份
    在卷可稽（見警卷第11至14頁）。又被告因本身生病，要扶
    養幼子，身上沒有錢，而於95年6 月25日上午10時許，在高
    雄縣燕巢鄉○○路「玄天上帝廟」附近，將其申辦之上開高
    雄仁武郵局帳戶之存摺、提款卡及密碼，售與姓名、年籍不
    詳約35歲之成年男子，得款3,000 元等情，並據被告於警詢
    中坦承在卷（見警卷第6 至8 頁）。
  (二)被害人乙○○於96年6 月30日上午10時30分許，遭不法份子
    撥打電話向被害人佯稱：欠國稅局476 萬元之稅金，必須先
    行匯款至上揭帳戶，否則法院會凍結財產云云，被害人不疑
    有他，遂聽依指示匯款25,000元進入上開被告所有之帳戶，
    隨即被提領一空等情，業據被害人於警詢中指述甚詳（見警
    卷第16、17頁），並有被害人存款明細（儲戶收執聯）1 紙
    及查詢（被告）帳戶最近交易資料1 份附卷可憑（見警卷第
    18、14頁），足證被告申用之高雄仁武郵局00000000000000
    號帳戶確已遭不法份子用以作為詐騙被害人匯入款項所得之
    匯款帳戶甚明。
  (三)被告雖辯稱：伊不知道帳戶為何不見，並未販賣或交付帳戶
    給他人使用，並無幫助詐欺犯行云云。惟查：
  １、被告係因本身生病，要扶養幼子，身上沒有錢，於看報紙
      刊登收購存簿短期退還廣告後，而於95年6 月25日上午10
      時許，在高雄縣燕巢鄉○○路「玄天上帝廟」附近，將其
      申辦之上開高雄仁武郵局帳戶之存摺、提款卡及密碼，售
      與姓名、年籍不詳之男子，該男子約35歲，身高約160 公
      分、微胖、圓臉、頭髮微禿捲毛，得款3,000 元等情，業
      據被告於警詢中坦承在卷（見警卷第6 至8 頁）。又被告
      上開警詢中之自白，被告並未陳稱有遭強暴、脅迫不法情
      事，自堪認具任意性。另被告上開警詢中陳述，就其身體
      健康、家庭狀況及其何以販賣帳戶之動機、販賣方式、時
      間、地點、對方年齡、身高、長相等情，均能逐一詳述，
      顯非未親身經歷之他人或警察告知所得虛擬杜撰，且若非
      確有其事，衡諸常情，被告亦無自陷刑事處罰之必要，自
      堪認被告上開警詢中陳述，確屬實情。
  ２、另被告既基於使用之目的，而申請高雄仁武郵局帳戶存摺
      、提款卡，則衡諸經驗法則，自當將存摺、印章分別妥為
      藏放，豈有隨意將之置放，而致何時不見仍全然不知之理
      。況帳戶及提款卡之密碼乃被告自行設定，當僅被告所知
      悉，若非被告告知，不法份子何以知悉密碼並據以提款？
      亦證被告上開警詢中所述，始為實情，被告嗣後翻異前供
      所為上開辯詞，為犯後畏罪飾卸之詞，不足採信。
  (四)按金融帳戶為個人之理財工具，而政府開放金融業申請設立
    後，金融機構大量增加，一般民眾皆可以存入最低開戶金額
    之方式自由申請開設金融帳戶，並無任何特殊之限制，因此
    一般人申請存款帳戶極為容易而便利，且得同時在不同金融
    機構申請多數存款帳戶使用，並無使用他人帳戶之必要，此
    為一般日常生活所熟知之常識，故除非充作犯罪使用，並藉
    此躲避警方追緝，一般正常使用之存款帳戶，並無向他人借
    用、租用或購買帳戶存摺、金融卡之必要，亦應為一般生活
    所應有之認知。何況，郵局及金融存款帳戶，攸關存戶個人
    財產權益，專屬性甚高，衡諸常理，若非與本人有密切關係
    ，不可能提供個人帳戶供他人使用，縱有交付個人帳戶予他
    人使用之特殊情形，亦必會瞭解他人使用帳戶之目的，並加
    以確認屬實後始行提供，參以坊間報章雜誌及新聞媒體，對
    於以簡訊、電話等方式通知中獎或如退稅、輕鬆借款等其他
    類似之不法詐騙方法及不法份子經常使用或收購他人存款帳
    戶，以隱匿其詐欺取財犯罪之不法行徑，規避檢警等執法人
    員之查緝，類此在社會上層出不窮之案件，亦迭經報導及再
    三批露，被告乃心智健全之成年人，自能預見將其郵局之帳
    戶提供給不認識之他人，有可能遭他人使用於詐欺取財等財
    產犯罪，以作為詐騙被害人匯入款項所得之匯款帳戶，被告
    竟仍販賣而提供高雄仁武郵局帳戶之存簿、提款卡、密碼給
    他人使用，足認被告確有幫助他人實施詐欺犯罪之不確定故
    意甚明。
  (五)綜上，被告有事實欄所載犯行，事證明確，其上開所辯，為
    犯後飾卸之詞，不足採信，其犯行堪以認定，應依法論科。
二、按行為後法律有變更者，適用行為時之法律。但行為後之法
    律有利於行為人者，適用最有利於行為人之法律，刑法第2
    條第1 項定有明文。另於比較時應就罪刑有關之共犯、未遂
    犯、想像競合犯、牽連犯、連續犯、結合犯，以及累犯加重
    、自首減輕暨其他法定加減原因（如身分加減）與加減比例
    等一切情形，本於統一性及整體性原則，綜其全部罪刑之結
    果而為比較。又新法第2 條第1 項之規定，係規範行為後「
    法律變更」所生新舊法比較適用之準據法。故如新舊法處罰
    之輕重相同（無有利、不利情形，如刑法第30條之文字修正
    、第55條但書、第59條實務見解之明文化、第26條未遂犯得
    減輕其刑之規定移列第25條等），即無比較適用之問題，非
    此條所指之法律有變更，即無本條之適用，應依一般法律適
    用原則，適用裁判時法（最高法院95年5 月23日第8 次刑事
    庭會議、95年11月7 日刑事庭會議決議意旨參照）。查被告
    行為後，如附表所示之法律業經變更，並於95年7 月1 日施
    行，玆經比較結果，裁判時法並未較為有利，從而應依刑法
    第2 條第1 項前段規定，適用行為時法。又按刑法上之幫助
    犯，係對於犯罪與正犯有共同之認識，而以幫助之意思，對
    於正犯資以助力，而未參與實施犯罪之行為者而言。是以，
    如未參與實施犯罪構成要件之行為，且係出於幫助之意思提
    供助力，即屬幫助犯，而非共同正犯。本案被告基於幫助之
    故意，提供其高雄仁武郵局帳戶之存摺、提款卡及密碼等物
    給已成年之男子，雖然使得不法份子得基於詐欺取財之犯意
    ，向被害人詐取財物，並以被告所提供之上開金融帳戶供作
    指定匯款之帳戶，規避檢警機關之追緝，以遂行詐欺取財之
    犯行，然被告提供帳戶供人使用之行為，並不等同於向被害
    人施以欺罔之詐術行為，且亦無證據證明被告有參與詐欺取
    財犯行之構成要件行為，衡諸前揭說明，自應論以幫助犯。
三、核被告所為，係犯刑法第30條第1 項、第339 條第1 項詐欺
    取財罪之幫助犯。被告以幫助故意，實施構成要件以外之行
    為，係幫助犯，衡諸其犯罪情節，爰依行為時刑法第30條第
    2 項規定，減輕其刑。審酌被告前無犯罪前科紀錄，有臺灣
    高等法院被告前案紀錄表1 份在卷可按，而當今不法份子詐
    騙手法不斷翻新，行徑猖獗，惟為避免追查，均以收購人頭
    帳戶以達其詐取財物之手法，嚴重危害人與人間互信基礎及
    社會安寧秩序，被告竟將其高雄仁武郵局帳戶存款簿、提款
    卡等提供不法份子供犯罪使用，使不法之徒藉此方式，輕易
    於詐騙後取得財物，致檢警難以追緝，助長詐騙之犯罪風氣
    ，且因而致被害人因而受騙損失財物，行為殊不可取，犯後
    復飾詞否認犯行，顯乏知錯悔改之意，本應嚴懲，惟念其喪
    偶，且係因本身生病，要扶養幼子始為本案犯行及其智識程
    度、生活狀況等一切情狀，酌情量處如主文所示之刑，並諭
    知易科罰金之折算標準，以資懲儆。又查被告犯罪行為時間
    ，係在96年4 月24日以前，核符中華民國96年罪犯減刑條例
    第2 條第1 項第3 款規定，應減其宣告刑二分之一如主文所
    示，並再諭知易科罰金之折算標準。
據上論斷，應依刑事訴訟法第299 條第1 項前段，中華民國96年
罪犯減刑條例第2 條第1 項第3 款、第7 條、第9 條，刑法第2
條第1 項前段、第30條第1 項前段、第2 項、第339 條第1 項、
第41條第1 項前段（行為時），刑法施行法第1 條之1 第1 項、
第2 項前段，罰金罰鍰提高標準條例第2 條（行為時），現行法
規所定貨幣單位折算新臺幣條例第2 條，判決如主文。
本案經檢察官丙○○到庭執行職務。
中　　華　　民　　國　　96　　年　　8 　　月　　8 　　日
                  鳳山刑事第一庭審判長法　官  黃三友
                                      法  官  林芳華
                                      法  官  林永村
以上正本證明與原本無異。
如不服本判決，應於判決送達後10日內，向本院提出上訴狀。
中　　華　　民　　國　　96　　年　　8 　　月　　8 　　日
                                      書記官  李祥銘
附表：
┌──┬───────┬───────┬───────┬────┐
│比較│行為時法（95年│裁判時法（95年│比較結果      │備註    │
│內容│7 月1 日前之刑│7 月1 日生效之│              │        │
│    │罰法律）      │刑罰法律）    │              │        │
├──┼───────┼───────┼───────┼────┤
│刑法│罰金：（銀元）│罰金：新臺幣10│裁判時法罰金刑│上開修正│
│第33│1 元以上。    │00元以上，以百│之最低度刑提高│影響刑法│
│條第│              │元計算之。    │為新臺幣1000元│第339 條│
│5 款│              │              │。是以行為時法│第1 項中│
│    │              │              │較有利於被告。│關於罰金│
│    │              │              │              │刑最低度│
│    │              │              │              │。      │
├──┼───────┼───────┼───────┼────┤
│易科│刑法第41條第1 │刑法第41條第1 │裁判時法刪除易│        │
│罰金│項：犯最重本刑│項：犯最重本刑│科罰金時，需具│        │
│之宣│為5 年以下有期│為5 年以下有期│備「因身體、教│        │
│告及│徒刑以下之刑之│徒刑以下之刑之│育、職業或家庭│        │
│折算│罪，而受6 個月│罪，而受6 個月│之關係或其他正│        │
│標準│以下有期徒刑或│以下有期徒刑或│當事由，執行顯│        │
│    │拘役之宣告，因│拘役之宣告者，│有困難者」之限│        │
│    │身體、教育、職│得以新臺幣1,00│制，似以裁判時│        │
│    │業、家庭之關係│0 元、2,000元 │法對被告有利；│        │
│    │或其他正當事由│或3,000元折算 │惟觀今司法實務│        │
│    │，執行顯有困難│1 日，易科罰金│對於被告是否宣│        │
│    │者，得以1 元以│。但確因不執行│告得易科罰金，│        │
│    │上3 元以下折算│所宣告之刑，難│實無以「因身體│        │
│    │1 日，易科罰金│收矯正之效，或│、教育、職業或│        │
│    │。但確因不執行│難以維持法秩序│家庭之關係或其│        │
│    │所宣告之刑，難│者，不在此限。│他正當事由，執│        │
│    │收矯正之效，或│              │行顯有困難者」│        │
│    │難以維持法秩序│罰金罰鍰提高標│等情狀為考量。│        │
│    │者，不在此限。│準條例第2 條刪│而裁判時法易科│        │
│    │              │除。          │罰金折算標準已│        │
│    │罰金罰緩提高標│              │由銀元100 、20│        │
│    │準條例第2 條前│              │0 、300 元即新│        │
│    │段：依刑法第41│              │台幣300 、600 │        │
│    │條易科罰金或第│              │、900 元，提高│        │
│    │42條第2 項易服│              │為以新台幣1,00│        │
│    │勞役者，均就其│              │0 元、2,000 元│        │
│    │原定數額提高為│              │、3,000 元折算│        │
│    │100 倍折算1 日│              │1 日，綜合觀之│        │
│    │。            │              │，行為時法對被│        │
│    │現行法規所定貨│              │告較為有利。  │        │
│    │幣單位折算新臺│              │              │        │
│    │幣條例第2 條。│              │              │        │
├──┴───────┴───────┴───────┴────┤
│比較結果：                                                    │
│裁判時法並未較有利於被告。從而，均應依刑法第2 條第1 項前段規定│
│，適用行為時之法律。                                          │
└───────────────────────────────┘
附錄本案論罪科刑法條
刑法第339條
意圖為自己或第三人不法之所有，以詐術使人將本人或第三人之
物交付者，處5 年以下有期徒刑、拘役或科或併科1 千元以下罰
金。
以前項方法得財產上不法之利益或使第三人得之者，亦同。
前二項之未遂犯罰之。
